【裁判字號】    88,勞上,58
【裁判日期】    890617
【裁判案由】    損害賠償等
【裁判全文】
臺灣高等法院民事判決  八十八年度勞上字第五十八號
    上  訴  人  甲○○
    訴訟代理人  洪明聰律師
    複  代理人  葉繼升律師
    被  上訴人  復華綜合証券股份有限公司
                              設台北市○○○路○段六號三樓
    法定代理人  范志強        .
    訴訟代理人  廖修三律師
右當事人間請求損害賠償等事件，上訴人對於中華民國八十八年九月三十日臺灣臺北
地方法院八十七年度勞訴字第九十七號第一審判決提起上訴，本院判決如左：
    主    文
原判決關於駁回後開第二項之訴部分及該部分假執行之聲請暨訴訟費用之裁判均廢棄
。
被上訴人應給付上訴人新台幣二百六十七萬二千四百二十九元及自民國八十七年八月
一日起至清償日止，按年息百分之五計算之利息。
其餘上訴駁回。
第一、二審訴訟費用由被上訴人負擔二分之一，餘由上訴人負擔。
本判決所命給付於上訴人以新台幣九十萬元為被上訴人供擔保後，得假執行。但被上
訴人如於假執行程序實施前，以新台幣二百六十七萬二千四百二十九元為上訴人預供
擔保後，得免假執行。
    事    實
甲、上訴人方面：
壹、聲明：求為判決：
(一)原判決廢棄。
(二)先位聲明：被上訴人應給付上訴人新台幣（下同）五百十八萬二千七百八十三元
    ，及其中二百六十七萬二千四百二十九元，自民國（下同）八十七年八月一日起
    ，另二百五十一萬零三百五十四元自八十七年八月十四日起，均至清償日止，按
    年息百分之五計算之利息。
(三)備位聲明：被上訴人應給付上訴人四百萬八千四百八十一元，其中二百六十七萬
    二千四百二十九元自八十七年八月一日起，另一百三十三萬六千零五十二元自八
    十七年八月十四日起，均自清償日止，按年息百分之五計算之利息。
(四)上訴人願供擔保，請准宣告得為假執行。
貳、陳述：除與原判決記載相同部分，茲予引用外，並補稱：
一、關於追加備位聲明部分：
    上訴人前已就「退休金」部份有所請求，若認上訴人退休金之請求為無理由，因
    「資遣費」之請求與上訴人「退休金」之請求，同樣係基於被上訴人非法將上訴
    人解職之事實而發生，二者請求之基礎事實係屬同一，爰依新修正之民事訴訟法
    第四四六條第一項及第二五五條第一項第二款規定追加資遺費部分之訴，請求被
    上訴人依勞基法規定計算上訴人可得領取之「資遣費」，其金額為「八十六年度
    年終績效獎金」、「八十七年度年終績效獎金」及「資遣費」三者總和，即如上
    訴聲明第三項所載。
二、被上訴人八十六年六月十六日之臨時董事會已通過聘任上訴人為其總經理，則有
    關上訴人報酬部分依常態應亦已討論通過，被上訴人辯稱報酬部分未經董事會討
    論，自應由被上訴人舉證証明。証人金小原既已承認知悉總經理報酬應經董事會
    同意及與上訴人簽訂聘任契約每月底薪二十萬元  (含職務加給為二十二萬元)，
    則上訴人之報酬業經被上訴人董事會通過已無疑問。況總經理報酬與其聘任息息
    相關，報酬內容當為董事會決定與否之重要依據，且上訴人日後支領薪資，被上
    訴人董事亦無人反對，即便被上訴人不承認金小原與上訴人所簽之聘任契約，然
    因金小原係被上訴人公司之董事長，對外代表公司，即認金小原處理此事有瑕疵
    ，亦屬被上訴人公司內部問題，其不利益非可由上訴人承擔。
三、證人林琇玉係被上訴人公司監察人，與該公司存在類似僱傭關係，加上被上訴人
    公司屬一家族企業，公司董事、監察人多具親屬關係，其証言基於本身利害關係
    ，所言對被上訴人多所迴護，自不足取。
四、再就「被上訴人公司八十七年八月七日董事會議紀錄」形式觀之，該會議紀錄僅
    以電腦打字之書面，其上除被上訴人公司之印文外，別無任何可資證明被上訴人
    公司確曾有召開前次會議之文字（如董事簽到簿、詳細討論內容及經過等），是
    該會議紀錄之真實性令人質疑。該次會議紀錄認聘任契約無效，乃被上訴人方面
    事後所發表之片面陳述，不足以改變上訴人與被上訴人間既存之法律關係，況金
    小原已因涉及盜領公司存款遭公司解除職務，有可能遭移送法辦，何能期待其為
    聘任契約提出異議？
五、上訴人係於八十七年七月二十四日簽報核發八十六年度營運績效獎金，業經被上
    訴人公司董事長金小原於七月二十八日批示同意，而該營運績效獎金即上訴人聘
    任契約書第四條所稱之年終獎金，無需被上訴人公司董事會同意，被上訴人並無
    拒付之理。
六、無論上訴人身份是否適用勞動基準法，然因上訴人自擔任總經理伊始，即與被上
    訴人訂有聘任契約，有關考勤、福利、勞健保事項亦與公司其他內部職員相同，
    足見上訴人係受被上訴人指揮、監督，並提供勞務受領薪資之人，上訴人與被上
    訴人間應屬僱傭關係，自有勞動基準法之適用。
參、證據：除援用原審之立證方法，並聲請調閱被上訴人公司董事會會議紀錄，及聲
          請訊問證人金小原與黃廷賢。
乙、被上訴人方面：
壹、聲明：求為判決：
（一）上訴駁回。
（二）如受不利益之判決，願供擔保請准免為假執行。
貳、陳述：除與原判決記載相同部分，茲予引用外，並補稱：
一、證人林琇玉係被上訴人公司之監察人，具有監察董事會執行業務之義務，居於保
    護公司股東利益，及時防止公司不當撥款予上訴人，其立場無可指摘，其就事實
    真相所為證言，亦無瑕疵。至其所稱以前之總經理在任職前薪資有提報董事會，
    更凸顯上訴人薪資報酬確未經董事會議通過，否則董事會應有紀錄。
二、董事未對上訴人薪資異議實因不知聘任契約之內容，因總經理每個月之團體獎金
    均達壹拾餘萬元至貳拾餘萬元，且均按月領取完畢，各董事不理解每年年終時，
    上訴人尚有鉅額獎金可領。
三、依據八十二年十二月七日董事會議紀錄，董事長及總經理之薪資均經討論，並依
    公司法及公司章程加以決議，八十三年二月二十二日之紀錄亦復如是，八十五年
    八月二十二日更對調高董事長及總經理之薪資有所決議，足證總經理之報酬非經
    被上訴人公司董事會通過，非任何人得單獨決定。
四、依據「聘任契約」，上訴人之底薪為二十二萬元，若再加職務加給，必超過二十
    二萬元，上訴人竟辯稱底薪二十萬元，職務加給二萬元，合計二十二萬元，顯與
    証據不符而不足取。再依「聘任契約」之規定，被上訴人並無與他人合併、營運
    轉讓之情事，上訴人請求之條件未成就，亦應駁回。
參、證據：援用原審之立證方法。
丙、本院依上訴人聲請向臺灣證券交易所股份有限公司調閱被上訴人公司之「董事會
    議紀錄」一份，過院參酌。
    理    由
一、被上訴人永欣証券股份有限公司已於八十九年四月十六日與復華綜合証券股份有
    限公司合併，合併後永欣証券股份有限公司為消滅公司，復華綜合証券股份有限
    公司為存續公司，並經復華綜合証券股份有限公司聲明承受訴訟，續行訴訟之事
    實，有財政部証券暨期貨管理委員會八十九台財証二第二七一二三號函、復華綜
    合証券股份有限公司第三屆第二十七次臨時董事、監察人聯席會議事錄、經濟部
    公司執照  (見本院卷第一０四頁至一０八頁)及永欣証券股份有限公司八十八年
    十一月三十日第四屆臨時董事會會議紀錄 (見外放証物─永欣証券股份有限公司
    董事會議事錄) 在卷可稽，又上訴人於上訴後預慮其本於勞基法請求退休金給付
    部分為無理由，乃追加備位聲明主張依據勞基法請求給付資遺費，因二者請求之
    基礎事實為同一，依法應予准許，核先敘明。
二、上訴人於原審起訴主張：其自八十六年六月起受被上訴人之聘任，擔任總經理職
    務，詎被上訴人竟因被上訴人前任董事長金小原之秘書溫慧敏假職務上保管被上
    訴人印鑑之便侵吞公款之事由，於八十七年八月十四日片面解除上訴人總經理之
    職務，爰依委任契約請求給付就委任終止日前已處理事務之報酬，依據聘任契約
    之約定，被上訴人除應支付月薪及業務獎金外，並應給付年終獎金，而八十六年
    之年終獎金業經被上訴人前任董事長金小原核定總經理為二百六十七萬二千四百
    二十九元，被上訴人八十七年一月至六月之稅後淨利為七千四百四十一萬二千三
    百九十五元，其資本額一月至三月為七億五千七百五十八萬八千九百七十元，四
    月至六月為七億九千七百五十八萬八千九百七十元，依據聘任契約所約定年終獎
    金應按稅後純益率超過百分之十部分提撥百分之十之計算方式，被上訴人應給付
    八十七年一月至六月之年終獎金八十八萬八千三百二十三元  (計算方式為)，又
    上訴人雖係受委任擔任總經理之職，但與被上訴人仍具有從屬及指揮命令關係，
    自有勞動基準法  (下稱勞基法)之適用，依據聘任契約第五條之規定，上訴人於
    退任時，應按勞基法之退休辦法規定請領退休金給付，上訴人之退休金應以三個
    基數計算，而依上訴人於八十七年上半年所列印之各項薪資、團體獎金、保留團
    獎金、半年發保留獎金、年終獎金等，總計三百二十四萬四千零六十三元，平均
    每月工資為五十四萬零六百七十七元，被上訴人應給付三個月基數之退休金一百
    六十二萬二千零三十一元，合計總金額為五百十八萬二千七百八十三元及法定利
    息，嗣於上訴本院後預慮其退休金之請求於法不合而追加請求資遣費，並以上訴
    人自八十七年二月七月之平均工資為三十八萬三千七百六十八元為基準，主張被
    上訴人應給付一又六分之一月工資之資遣費即四十四萬七千七百二十九元，合計
    被上訴人應給付四百萬八千四百八十一元及法定利息，爰依法請求如訴之聲明之
    判決等語。
三、被上訴人則以：總經理之聘任及報酬依公司法第二十九條必須經過董事會之認可
    ，本件被上訴人之聘任契約並未經董事會之認可，依法不生效力，上訴人依據不
    生效之聘任契約請求給付營運績效獎金、年終獎金，於法無據。再者，上訴人係
    因任職期間未盡善良管理人注意義務，致使被上訴人遭受重大損害，而遭致董事
    會解任，自不得請求給付年終獎金及績效獎金。又總經理係受委任處理事務，並
    非僱傭關係，不適用勞基法之有關規定，上訴人依據勞基法請求給付退休金或資
    遣費均無理由等語，資為抗辯。
四、經查，上訴人主張經由被上訴人前任董事長金小原之聘任，自八十六年六月起至
    八十七年八月十四日止擔任被上訴人公司之總經理職務，雙方訂有聘任契約之事
    實，業據上訴人提出聘任契約在卷，並經証人即金小原到庭証明屬實 (見本院卷
    第八十頁) ，被上訴人對於聘任上訴人為總經理一事業經董事會追認部分，亦自
    認在卷，並有被上訴人八十六年六月十六日及八十七年八月七日之臨時董事會議
    決議紀錄在卷 (見原審卷第七十五至七十七頁），自堪信為真實。
五、至上訴人主張：被上訴人在不可歸責於上訴人之情況下，於總經理職務未完成前
    片面終止委任契約，依法應給付上訴人八十六年度年終績效獎金二百六十七萬二
    千四百二十九元、八十七年一至六月之年終績效獎金八十八萬八千三百二十三元
    ，及依聘任契約第五條約定、勞動基準法第五十五條第一項第一款、第二項規定
    ，給付退休金一百六十二萬二千零三十一元或資遺費四十四萬七千七百二十九元
    云云，則遭被上訴人所否認，並以前開情詞置辯。經查：
(一)証人金小原於本院雖証稱未將聘任契約送董事會追認等語  (見本院卷第八十頁)
    ，証人林琇玉在原審証稱「董事會追認原告  (即上訴人)之聘任並未討論他的薪
    資也未授權董事長，：：：』等語在卷  (見原審卷第九十六頁)，然而，以前之
    總經理薪資大約十一、二萬元，因係援用前例，所以未經董事會通過，後來加薪
    才提報董事會通過等語，業據金小原陳明在卷  (見本院卷第八十頁、八十一頁)
    ，本件上訴人之底薪二十萬八千元，超過前任總經理之薪資，如依金小原所述，
    本應提報董事會通過始可，然觀之上訴人自八十六年六月至八十七年八月十四日
    止擔任總經理職務，時間長達一年二月，每月均領取薪資、團體獎金、三節團體
    獎金及保留獎金，此有上訴人所提出被上訴人未爭執之薪資及獎金明細表在卷(
    見原審卷第二十六頁至三十頁) ，董事會並曾於八十七年六月會計年度終了時，
    依據公司法第二百二十八條之規定，編造營業報告書、損益表等簿冊交監察人查
    核，在上訴人任職之十四個月期間內，董事會均未曾對於上訴人受領之薪資報酬
    及各項獎金表示異議，則依此事實已足認董事會通過聘任前開追認上訴人為總經
    理之行為就總經理薪資報酬一併在內，否則董事長金小原不可能有此權限，故縱
    令金小原未提出聘任契約於董事會屬實，亦難認董事會之追認行為未包括金小原
    與上訴人所訂之聘任契約在內，再參以被上訴人自七十七年設立至今所保存之董
    事會議事錄所記載，均僅就歷任總經理之聘任予以同意事 (見外放証物第五之一
    頁、第二十頁、第二十四頁、第二十七之三頁) 、而未另行就聘任契約或經理人
    之報酬為特別追認，被上訴人亦未表示歷任總經理之聘任不生效力，故被上訴人
    以議事錄之記載作為認定董事會未就經理薪資報酬之討論，上訴人之聘任契約不
    生效之辯解，即不足取。
(二)次按，上訴人於八十七年七月二十四日所提出之簽呈，其內容為「擬准簽報八十
    六年度營運績效獎金發放』，依據該簽呈說明內容第二項所稱「依據營運利潤分
    享原則，有關年終績效獎金依據稅後淨利扣減資本額百分之十後按餘額百分之十
    提撥：：：』等語，再參以上訴人八十六年度之年終獎金業已領取，此有上訴人
    所提出之薪資明細表可稽（見原審卷第十頁），堪認聘任契約上第四條所指稱之
    年終獎金真意係指營運績效獎金。再查上訴人所簽報之年終績效獎金，業經董事
    長金小原看過並簽名表示同意之事實，亦經証人金小原到庭証明在卷 (見本院卷
    第八十一頁），且系爭績效獎金已撥入薪資帳戶內，事後被監察人林琇玉發現後
    向董事報告，經與董事長討論而停止發放該款，金小原才有權利把它撥回公司，
    經他同意才又撥回公司一節，已據証人林琇玉証明在卷（見原審卷第九十六頁反
    面) ，並有証人金小原承認簽名為真正之八十七年七月二十四日簽呈在卷 (見本
    院卷第八十一頁、第九十八頁至一０一頁），足証上訴人在遭解任前，其董事長
    金小原對於上訴人所提核發年終營運績效獎金一事，本已同意核發（見本院卷第
    八十二頁），雖証人林琇玉証稱被上訴人公司只有按月計算之績效獎金，並沒有
    按年終盈餘來分配之績效獎金云云  (見原審卷第九十六頁)，然金小原為被上訴
    人公司之董事長，對於公司所核發之獎金制度難謂不知，其既與上訴人約定核發
    之計算標準，並明文記載於聘任契約之內，顯然被上訴人公司有此項獎金制度，
    故証人林琇玉所言即與事實不符而難採信，至被上訴人辯稱有關年終績效獎金未
    經提報董事會通過，是項約定不生效力云云，然而系爭聘任契約係金小原以被上
    訴人公司之董事長身分與上訴人所簽訂，自外觀上即屬合法有效，系爭聘任契約
    依前所述，既於董事會追認上訴人為總經理時一併追認，即難認聘任契約中之年
    終績效獎金，尚須另行單獨提報董事會同意始可，此部分被上訴人之辯解亦不足
    取。
(三)次按委任關係因非可歸責於受任人之事由，於事務處理未完畢前已終止者，受任
    人得就其已處理之部分，請求報酬，民法第五百四十八條第二項定明有文。查被
    上訴人公司職員溫慧敏自八十七年二月四日起至六月二日止，連續以捐贈財團法
    人之職員溫慧敏以捐贈財團法人董氏基金會或顱顏基金會等慈善機構之名義提出
    申請開立票據，使被上訴人公司簽發支票七紙，總金額為五百八十萬元，悉數遭
    其侵占入己，復利用被上訴人於同年二月初擬購買群益長安基金，已製作支票以
    待完成交易，嗣後因重新評估而取消之機會，將總金額為五百零四萬元之支票予
    以侵占入己之事實，固據被上訴人提出支票七紙、本票二紙、自白書一紙及申請
    書二紙在卷  (見原審卷第十三頁至二十頁)，惟其事由之發生均與上訴人無涉之
    事實，有溫慧敏之自白書可稽，上訴人既否認有審核過溫慧敏所侵占之七紙支票
    ，而被上訴人復未能提出經由上訴人審核之憑單以資証明，自難認上訴人有疏失
    之處。至於上訴人提議取消購買群益長安基金後，同月十六日即行出國 (見原審
    卷第六十三頁) ，溫慧敏係利用其為董事長金小原秘書負責保管公司印鑑之機會
    ，偽造買賣申購書而予以侵占，亦難認上訴人有過失，被上訴人既未能舉証証明
    上訴人未盡善良管理人之注意義務，則其上開辯解，亦不足取。被上訴人既未能
    舉証証明係因不可歸責於受任人之事由而終止其委任關係，上訴人依據前開規定
    請求給付報酬，即非無據。按八十六年度年終績效獎金已據上訴人計算出應給二
    百六十七萬二千四百二十九元，已據被上訴人董事長金小原簽認同意，此部分上
    訴人之請求應予准許。按核發年終績效獎金，依據聘任契約係以稅後純益率超過
    百分之十為核發之條件，上訴人既未能提出被上訴人公司八十七年之稅後純益率
    已超過百分之十，僅以公司資本額及收支概況表來推算其八十七年一月至六月之
    損益，而計算其八十七年之年終績效獎金，於法尚有未合，此部分其主張，尚不
    足取。
(四)至於聘任契約第五項之約定，係以被上訴人有合併、營業讓與等事件，至上訴人
    權益受損時，上訴人始可自由選擇留任與否，並於退任時按勞基法之退休辦法請
    領退休給付，惟本件上訴人係遭被上訴人終止委任關係，而非聘任契約所定之條
    件成就，故上訴人依據該項約定請求依勞基法給付退休金，亦不足取。
(五)末按，上訴人受被上訴人聘任為總經理，兩造間成立委任契約關係，與勞動基準
    法係規範勞工與僱主間之勞動  (僱傭)契約關係不同，自無該法之適用。是上訴
    人主張依據勞基法請求被上訴人給付退休金或資遺費云云，均無足取。
六、綜上所述，上訴人請求被上訴人給付年終績效獎金二百六十七萬二千四百二十九
    元及自八十七年八月一日起至清償日止，按年息百分之五計算之之遲延利息，應
    予准許，超過前開部分之請求，不應准許。原審就前開應予准許部分，所為上訴
    人敗訴之判決，尚有未合，上訴論旨指摘原判決此部分不當，求予廢棄改判，為
    有理由，至前開不應准許部分，原審所為上訴人敗訴之判決，並無不合，上訴論
    旨指摘原判決不當，求予廢棄，為無理由。
七、兩造均陳明願供擔保請准宣告假執行及免假執行，就上訴人勝訴部分經核均無不
    合，爰分別酌定相當擔保金，併予准許。就上訴人敗訴部分，假執行之聲請失所
    附麗，應併予駁回。
八、至兩造其餘攻擊或防禦方法，及未經援用之証據，經本院斟酌後，認為均不足以
    影響本判決之結果，自無庸逐一詳予論駁，附此敘明。
據上論結，本件上訴為一部有理由，一部無理由，依民事訴訟法第四百五十條、第四
百四十九條第一項、第七十九條但書、第四百六十三條、第三百九十二條、第三百九
十條，判決如主文。
中      華      民      國    八十九    年      六      月      十七    日
                                臺灣高等法院民事第四庭
                                    審判長法  官  李  瓊  蔭
                                          法  官  林  金  吾
                                          法  官  張      蘭
右正本係照原本作成。
如不服本判決，應於收受送達後二十日內向本院提出上訴書狀，其未表明上訴理由者
，應於提出上訴後二十日內向本院補提理由書狀（均須按他造當事人之人數附繕本）
上訴時應提出委任律師或具有律師資格之人之委任狀；委任有律師資格者，另應附具
律師及格證書及釋明委任人與受任人有民事訴訟法第四百六十六條之一第一項但書或
第二項（詳附註）所定關係之釋明文書影本。
中      華      民      國    八十九    年      六      月    二十六    日
                                          書記官  應  瑞  霞
附註：
民事訴訟法第四百六十六條之一（第一項、第二項）：
對於第二審判決上訴，上訴人應委任律師為訴訟代理人。但上訴人或其法定代理人具
有律師資格者，不在此限。
上訴人之配偶、三親等內之血親、二親等內之姻親，或上訴人為法人、中央或地方機
關時，其所屬專任人員具有律師資格並經法院認為適當者，亦得為第三審訴訟代理人
。


司法院資訊處製作；財團法人民間司法改革基金會備份。
